【裁判字號】    91,訴,2338
【裁判日期】    920708
【裁判案由】    分割共有物
【裁判全文】
臺灣桃園地方法院民事判決  九十一年度訴字第二三三八號
    原      告  戊○
                丁○○
    訴訟代理人  劉楷律師
                黃欣欣律師
    複  代理人  林凱律師
    被      告  辛○○      住.
                丙○○      住.
                庚○○      住.
                己○○      住.
                甲○○      住.
                乙○○      住.
右當事人間請求分割共有物事件，本院判決如左：
    主    文
兩造共有坐落桃園縣大園鄉○○○段古亭小段第八六之四、八九之一、九十之一地號
之土地依下列方法分割：第八六之四地號土地（面積一○○平方公尺）如附圖所示
Ｃ部分（面積二五平方公尺）土地分歸原告二人共有，應有部分各二分之一，Ｆ部分
（面積七五平方公尺）土地分歸被告辛○○、庚○○、己○○、甲○○、乙○○按原
應有部分比例保持共有。第八九之一地號土地（面積六三五平方公尺）如附圖所示
Ａ部分（面積一五九平方公尺）土地分歸原告二人共有，應有部分各二分之一，Ｄ部
分（面積四七六平方公尺）土地分歸被告辛○○、丙○○、庚○○、己○○、甲○○
、乙○○按原應有部分比例保持共有。第九十之一地號土地（面積四五二平方公尺
）如附圖所示Ｂ部分（面積一一三平方公尺）土地分歸原告二人共有，應有部分各二
分之一，Ｅ部分（面積三三九平方公尺）土地分歸被告辛○○、丙○○、庚○○、己○○、甲○○、乙○○按原應有部分比例保持共有。
訴訟費用由原告各負擔百分之十三，餘由被告辛○○、丙○○、庚○○、己○○、甲○○、乙○○分別負擔百分之二十五、百分之二十三、百分之十、百分之八、百分之
四、百分之四。
    事    實
甲、原告方面：
    一、聲明：如主文第一項所示。
    二、陳述：
        (一)坐落桃園縣大園鄉○○○段古亭小段第八六之四、八九之一、九十之一地
          號土地（下稱系爭土地）為兩造共有。其中第八六之四地號土地，原告二
          人之持分各為八分之一，被告辛○○、庚○○、己○○、甲○○及乙○○
          之持分則各為四分之一、三分之一、十二分之一、二十四分之一及二十四
          分之一，另第八九之一及九十之一地號土地，原告二人持分亦各為八分之
          一，被告辛○○、丙○○、庚○○、己○○、甲○○及乙○○之持分，分                                                  ↑
          別為四分之一、四分之一、十二分之一、十二分之一、二十四分之一及二
          十四分之一，此二筆土地之共有人相同，持分比例亦相同（見附表）。
        (二)前開兩造共有土地並無因法令規定或物之使用目的不能分割或契約約定有
          不分割之期限等情形，且原告兩次通知被告均未能達成分割協議，為維持
          原告權益並斟酌被告對系爭土地使用之現況，並顧慮斟酌系爭三筆土地由
          被告利用之狀況，為免影響被告之原有建物，原告儘量作出最大讓步及犧
          牲，選擇最切實際，影響被告程度最小之分割方法，即請求選擇空地及邊
          緣土地將系爭土地分割如訴之聲明所示，又本件三筆土地因共有人不盡相
          同，故原告係主張分別分割而非合併分割。
        (三)又原告依分割方案所取得之土地將來如欲建築，依相關建築法規亦必需預
          留防火巷，故所建房屋並不會與被告辛○○現有之房屋相鄰接，被告郭福
          壽仍有路可通行。
    三、證據：提出土地登記謄本三件、桃園郵局第一四七七號存證信函（九十一年
              八月十九日）及回執、桃園府前二十一支郵局第二四○七號存證信函
              （九十一年九月二十三日）及回執各一件（以上均影本）、被告戶籍
              謄本六件為證。
乙、被告方面：
    一、被告辛○○部分：
        (一)聲明：被告同意分割。
        (二)陳述：被告願與其餘被告就分得之土地維持共有；然如依原告之分割方案
                則被告辛○○無路通行，故不同意原告之分割方案。
    二、被告庚○○部分：
        (一)聲明：被告同意分割。
        (二)陳述：被告願與其餘被告就分得之土地維持共有；又被告庚○○為丙○○
                之父親，被告庚○○到場為丙○○陳述以上意見。
    三、被告己○○部分：
        被告未於言詞辯論期日到場，亦未提出準備書狀，惟據其於本院現場履勘時
        到場所為之聲明及陳述如下：
        (一)聲明：被告同意分割。
        (二)陳述：被告願與其餘被告就分得之土地維持共有。
    四、被告甲○○部分：
        被告未於最後言詞辯論期日到場，惟據其之前到庭及於本院現場履勘時到場
        所為之聲明及陳述如下：
        (一)聲明：被告同意分割。
        (二)陳述：被告願與其餘被告就分得之土地維持共有；又被告甲○○為乙○○
                之養母，被告甲○○為乙○○陳述以上意見。
    五、被告丙○○、乙○○部分：
        被告均未於言詞辯論期日或履勘期日到場，亦未提出準備書狀作何聲明或陳
        述。
丙、本院依職權履勘現場，並囑託桃園縣蘆竹地政事務所派員會同測量，製作土地複
    丈成果圖，另調取本院桃園簡易庭八十九年度桃簡字第八六號分割共有物事件卷
    宗。
    理    由
一、本件被告丙○○、己○○、甲○○、乙○○均經合法通知，未於最後言詞辯論期
    日到場，核無民事訴訟法第三百八十六條各款所列情形，此部分爰依原告之聲請
    ，由其一造辯論而為判決。
二、本件原告主張：前揭土地為兩造共有，兩造共有比例如附表所示，系爭土地並無
    因使用目的不能分割之情形，兩造復無不得分割之約定，惟經協議不成，為增進
    土地之利用價值，為此訴請判決如附圖方式分割，即將Ａ、Ｂ、Ｃ部分分歸原告
    共有，Ｄ、Ｅ、Ｆ部分則分歸被告等人按原應有部分比例保持共有。被告六人則
    表示：同意分割土地，且分割後仍願與其他被告保持共有等語，惟被告辛○○則
    以：如依原告之分割方案則被告辛○○無路通行，故不同意原告之分割方案等語
    資為抗辯。
三、按各共有人得隨時請求分割共有物，但因物之使用目的不能分割或契約定有不分
    割之期限者，不在此限，又共有物之分割依共有人協議之方法行之，分割之方法
    不能協議決定者，法院得因任何共有人之聲請，命為原物或變價分配，民法第八
    百二十三條第一項、第八百二十四條第一、二項分別定有明文。查系爭土地既無
    因物之使用目的不能分割，現共有人即兩造亦未定有不分割之協議或期限，而兩
    造復無法協議分割乙節並據原告提出寄予被告之桃園郵局第一四七七號存證信函
    （九十一年八月十九日）及回執、桃園府前二十一支郵局第二四○七號存證信函
    （九十一年九月二十三日）及回執各一件（以上均影本）為證，復為被告辛○○
    、庚○○、甲○○到庭所是認（見本院九十一年十二月三十一日言詞辯論筆錄）
    ，從而原告依前開規定請求本院裁判分割系爭土地，並以原物分配於各共有人，
    其分割請求自屬有據，應予准許。
四、又按法院就共有物為裁判分割時，應依民法第八百二十四條為適當之分割，即考
    慮各當事人之聲明、共有物之性質、使用現狀、經濟效用及全體共有人之利益等
    公平決定之。查本件三筆土地左側及右側位置分別坐落有門牌號碼為桃園縣大園
    鄉圳頭村古亭二十號及二十二號之建物，其中左側之二十號建物為被告庚○○、
    己○○、甲○○所有，並為被告丙○○、庚○○、己○○、甲○○、乙○○所居
    住，另位於右側位置門牌為古亭二十二號之建物為被告辛○○所有並居住，此業
    經本院會同桃園縣蘆竹地政事務所人員於九十二年四月二日至現場勘驗屬實，製
    有勘驗筆錄，並有桃園縣蘆竹地政事務所九十二年三月十四日蘆地測法丈字第七
    三號土地複丈成果圖及原告於起訴狀所附之實測圖各載明之建物位置在卷足稽。
    而被告等人均有親戚關係，其中被告丙○○為庚○○之子，被告庚○○、己○○
    、甲○○為兄弟、兄妹關係，被告甲○○為乙○○之養母，被告均表示分割後就
    分得之土地願保持共有，故為不拆除建物主要使用部分以保持前開兩建物之完整
    性，本院依原告所提之分割方案囑託前開地政事務所人員於建物之外圍劃出原告
    應分得之部分，即八六之四地號土地臨右下側劃出原告持分，八九之一地號土地
    靠右側劃出原告持分，另九十之一地號土地臨右側及下側劃出原告持分，製作如
    前開土地複丈成果圖及九十二年五月二十九日蘆地測法丈字第一五八號土地複丈
    成果圖，而此案僅九十之一地號土地有部分屬被告之建物劃歸於原告所分得之土
    地內，此部分面積僅十四平方公尺，對原使用該區之被告利益並無甚大影響，而
    因被告至言詞辯論終結前均未提出其他無須拆除建物主要部分之可行分割方案，
    故本件分割即以附圖方案予以斟酌，先此敘明。
五、除被告辛○○外，其餘被告對此分割方案並不爭執，被告辛○○係抗辯：如依原
    告之分割方案則被告辛○○無路通行等語，惟據本院詢問其欲將道路劃置於何處
    ，或欲拆除何位被告之建物後將該部分土地劃歸於原告時，又因被告等人均有親
    戚關係，並尚涉及其等對本件以外其餘他筆土地如何由被告各房分割等問題而未
    能獲致共識。經查：
    (一)原告係主張：其所提之分割方案係考量不拆除被告等之建物，原告始主張循建
      物之外圍找空地劃出原告應分得之部分，即八六之四地號土地臨右下側劃出附
      圖Ｃ部分為原告持分，八九之一地號土地靠右側劃出附圖Ａ部分為原告持分，
      另九十之一地號土地臨右側及下側劃出附圖Ｂ部分為原告持分，其中附圖Ａ、
      Ｃ部分均為無被告建物占有之空地，僅九十之一地號土地有部分屬被告之建物
      劃歸於原告所分得之附圖Ｂ土地上（見斜線部分），此部分被告所需拆除之面
      積僅為十四平方公尺，且該部分建物係倉庫供置放農具，對原使用該區之被告
      利用土地並無甚影響，而原告分得之附圖Ｂ部分日後可與另一筆九十地號土地
      之所有人郭楊傳一起買賣，對土地利用價值之提高亦有幫助等語。
    (二)據本院現場履勘結果，被告辛○○之建物外現本即無一明顯道路用地，其係經
      由空地向外通行，如依原告所提之前開方案分割後，被告辛○○之建物於地籍
      圖上之位置雖臨接分割後之地籍線，惟被告辛○○仍得循其所共同分得如附圖
      Ｅ部分之土地對外通行（即介於五八九地號及九十地號間之橘色部分，位於原
      告所分得之Ｂ部分旁），該部分土地為被告等所分得之共有土地，被告辛○○
      通行應無困難。且原告將來如欲於依此分割方案所取得之土地上建築房屋，依
      相關建築法規其亦必需預留防火巷通道，是其所建房屋並不會與被告現有之房
      屋完全相鄰接，被告辛○○仍有路可通行，故被告辛○○抗辯：如依原告之分
      割方案則其將無路通行云云並非可採。
    (三)再查，就原告主張：其如分得附圖Ｂ部分，日後可與另一筆九十地號土地之所
      有人郭楊傳一起買賣，對土地利用價值之提高亦有幫助乙節，據本院調取本院
      桃園簡易庭八十九年度桃簡字第八六號分割共有物事件案卷核閱結果，訴外人
      郭楊傳曾以本件原告二人及被告六人共八人列為被告，起訴請求分割同小段第
      九十地號土地，經本院桃園簡易庭判決分割，由訴外人郭楊傳取得分割後之九
      十地號土地，而分割後面積為四五二平方公尺之本件九十之一地號土地則由本
      件原告二人及被告六人按應有部分比例共同取得，此並有該民事判決一件在卷
      足稽。則本件原告依其主張之分割方案所分得之附圖Ｂ部分，確與前開經分割
      後為郭楊傳所有之九十地號土地相鄰接而得合併利用，是原告主張此方案對土
      地利用價值之提高亦有幫助等語即屬有據。
六、綜上所陳，本院考量於不拆除被告建物主要使用部分之前提下，依被告現在土地
    之利用情況，將被告建物所在位置範圍外劃歸予原告共同取得，即依前開方案分
    割係對被告影響最小，況原告嗣後如建築房屋，被告辛○○仍有路可通行，此方
    案對土地利用價值之提高亦有幫助，對其他各被告亦無不公允情事，是本院認將
    附圖Ａ、Ｂ、Ｃ部分分歸原告二人共有，應有部分各二分之一，Ｄ、Ｅ、Ｆ部分
    分歸被告等人按原應有部分比例保持共有，實符合土地之使用現狀及各被告間分
    管使用約定，且僅拆除倉庫部分十四平方公尺，無須拆除建物主要使用部分亦有
    其經濟效益，故原告所提方案符合全體共有人之利益，即依附圖所示為妥適之分
    割方式，爰諭知如主文第一項所示。
七、又本件共有土地之分割，兩造均蒙其利，雖就分割之方法有爭議，惟均屬伸張或
    防衛權利之必要行為。查因系爭三筆土地之共有人不盡相同，故由兩造各按應有
    部分比例所換算之土地面積分擔本件訴訟費用（三筆土地共一一八七平方公尺，
    原告戊○、丁○○、被告辛○○、丙○○、庚○○、己○○、甲○○、乙○○按
    應有部分所換算之土地面積分別為一四八．四、一四八．四、二九六．八、二七
    一．八、一二三．九、九八．九、四九．四、四九．四平方公尺，故分擔訴訟費
    用之比例分別為百分之十三、十三、二十五、二十三、十、八、四、四），以示
    公平。
八、據上論結，本件原告之訴為有理由，依民事訴訟法第三百八十五條第一項前段、
    第七十八條、第八十五條第一項但書，判決如主文。
中      華      民      國    九十二    年      七      月      八      日
                                臺灣桃園地方法院民事第一庭
~B法      官  郭琇玲
右為正本係照原本作成
如對本判決上訴，須於判決送達後廿日內向本院提出上訴狀
中      華      民      國    九十二    年      七      月      八      日
~B法院書記官  林蕙鴻
~F0
~T40
 附表：
┌──────────┬─────┬──────┬──────────┐
│地                號│共有人姓名│持 分 比 例 │ 備              註 │
├──────────┼─────┼──────┼──────────┤
│八六之四            │原告：    │            │此筆土地之共有人無  │
│                    │戊  ○    │八分之一    │丙○○，而庚○○持  │
│                    │丁○○    │八分之一    │分為三分之一，非四  │
│                    ├─────┼──────┤分之一。            │
│                    │被告：    │            │                    │
│                    │辛○○    │四分之一    │                    │
│                    │庚○○    │三分之一    │                    │
│                    │己○○    │十二分之一  │                    │
│                    │甲○○    │二十四分之一│                    │
│                    │乙○○    │二十四分之一│                    │
├──────────┼─────┼──────┼──────────┤
│八九之一            │原告：    │            │此二筆土地之共有人及│
│九十之一            │戊  ○    │八分之一    │持分均相同。        │
│                    │丁○○    │八分之一    │                    │
│                    ├─────┼──────┤                    │
│                    │被告：    │            │                    │
│                    │辛○○    │四分之一    │                    │
│                    │丙○○    │四分之一    │                    │
│                    │庚○○    │十二分之一  │                    │
│                    │己○○    │十二分之一  │                    │
│                    │甲○○    │二十四分之一│                    │
│                    │乙○○    │二十四分之一│                    │
└──────────┴─────┴──────┴──────────┘


司法院資訊處製作；財團法人民間司法改革基金會備份。
